【裁判字號】    92,上訴,1043
【裁判日期】    920731
【裁判案由】    強盜
【裁判全文】
臺灣高等法院臺中分院刑事判決                  九十二年度上訴字第一四三號
    上  訴  人
    即  被  告  乙○○
    選任辯護人  林文成律師
右上訴人，因被告強盜案件，不服臺灣臺中地方法院九十二年訴字第二四七號，中華
民國九十二年四月三十日第一審判決（起訴案號：臺灣臺中地方法院檢察署九十一年
度偵字第一五八五九號），提起上訴，本院判決如左：
    主  文
原判決撤銷。
乙○○共同以非法方法，剝奪人之行動自由未遂，處有期徒刑伍月，如易科罰金以參
佰元折算壹日。
    事  實
一、乙○○（原姓名為吳裕正）綽號「阿正」，於民國（下同）九十一年七月十日，
    向友人張硯智租用車牌號碼Ｎ九─一０七號營業用小客車，在各地載客人營生，
    嗣於同年七月十九日凌晨三時三十分許，乙○○駕駛上開營業用小客車，搭載另
    三名不詳年籍姓名之成年男子，行經臺中市○○區○○里○○○街○段六號前，
    該三名不詳姓名成年男子，見甲○○一人坐在騎樓之沙發，為其父親守靈，認有
  機可乘，竟要乙○○將汽車停在華美西街二段六號附近約四十公尺處，並要乙○
    ○留在車上等候，該三名不詳姓名成年男子下車，走到甲○○住處之騎樓，由其
    中一位左手臂有刺青之男子帶頭詢問甲○○有沒有錢，要甲○○拿錢出來，因甲
    ○○不認識他們，且正在服喪而不願給錢，該名不詳姓名成年男子竟以強暴方式
    ，夥同另名男子共同出手拉住甲○○雙手，另一名男子則繞到甲○○後方，掐住
    其之脖子，將甲○○往外拉至騎樓外面之馬路邊，架住甲○○，致使其不能抗拒
    ，由其中一名男子伸手摸甲○○褲子後方口袋，欲搜尋財物，因甲○○口袋未有
    錢財而未果，該帶頭之成年男子猶不罷手，竟對另一名男子陳稱：要「阿正」將
    車子開過來等語，該男子即招手並喊叫「阿正」，乙○○明知該三名成年男子，
    下車前之意圖已有可疑，竟基於共同剝奪他人行動自由之犯意聯絡，將該營業用
    小客車駕駛至該處騎樓前馬路，該三名男子即將右後車門打開，欲合力將甲○○
    拉進該計程車內，因甲○○極力掙扎，並抵住車門不肯進去，該帶頭男子即自行
    起意揮拳毆打甲○○之右臉部，並要車內之乙○○幫忙拉一下，乙○○即轉身拉
    甲○○之手，欲將甲○○拉進車內，嗣因甲○○大聲喊叫搶劫，甲○○之哥哥石
    創洲聽見後，趕緊自住處下樓出聲制止，該三名男子見事跡敗露，乃分別自該計
    程車右前門、右後門及左後門進入車內，由乙○○駕車迅速離去而未得逞，惟已
    使甲○○受有頸部、上腹、左背部、右眼眶挫傷等傷害（傷害罪部分未經起訴）
    ，甲○○並記下計程車牌號碼報案，警方透過車籍作業系統，查出該汽車所有人
    為張硯智，因張硯智之陳述而查獲乙○○。
二、案經臺中市警察局第六分局報請臺灣臺中地方法院檢察署檢察官偵查起訴。
    理  由
一、訊據上訴人即被告（下稱被告）乙○○，固坦承有於前揭時地，駕駛前開車牌號
    碼Ｎ九─一０七號營業用小客車，搭載三名男子至證人甲○○住處附近，讓該三
    名成年男子下車，並開車前去搭載其等三人離開之情事，惟矢口否認有上開共同
    犯行，並先後辯稱：七月十九日凌晨近三時許，其在臺中縣潭子鄉○○路附近之
    ＣＣＫ保齡球館前，搭載四位男子乘客，他們一上車，坐在前座的一位乘客，就
    拿一個東西抵住其腋下，當時因為太暗不知他拿何物，他們要其一直開車，繞了
    很久，最後到臺中市○○○街與太原路口，後座三位乘客就下車，走至臺中市○
    ○區○○里○○○街○段六號，當時該處所在辦喪事，距離其停車地方約有五十
    公尺，當時其在車上，不知道他們三人下車作何事，約一、二分鐘之後，前座那
    個人就叫其開車至被害人住處門口，下車那三人就要強押證人甲○○上車，但證
    人甲○○反抗及喊叫搶劫，所以沒有押上車，他們三人就放棄，並隨及上車，前
    座那個人就叫其開車，要其開車在市區繞來繞去，到同日凌晨四時，行經臺中市
    ○○路與北屯路口，他們四人就下車，下車時還丟下一千元，並說沒有其的事就
    離開了，嗣同日上午六時許，其駕車回到臺中市○○○路二十八號之人人計程車
    行休息，而該四名男子其都不認識，不可能共同與他們犯罪云云。惟查：
(一)證人甲○○於原審九十二年二月十八日審理時證稱：「（九十一年七月十九日凌
    晨三時三十分許在臺中市西屯區○○○街○段六號之情形？）當時我在該處替我
    父親守靈，當時只有我一人，靈堂是設在屋內，我坐在騎樓外的沙發上，我看見
    有三個人帶著帽子走到我前面，其中一位站在旁邊左手有刺青的就問我有沒有錢
    ，我就說什麼錢，我說你沒看到我家在辦喪事，他們就說沒有錢就到旁邊講，邊
    講其中二人包括那個有刺青的人就將我往旁邊拉，原來站在中間的那個人就繞道
    我後面掐住我的脖子，並將我往外推，推到路口後，刺青的該名男子就跟另一位
    拉我的男子說叫『阿正』開車過來，該名男子就招手並喊『阿正』，我就看到前
    方三、四十公尺左右有一部車停在該處，開到我面前時才將大燈打開，我發現是
    一部計程車，車內只有駕駛一個人，駕駛座旁邊沒有坐人，拉我的人就將後車門
    打開，他們三人就合力要將我推進去，後面那位還伸手摸我後面口袋，我不肯上
    車，刺青的那位就動手打我右眼框旁邊，並跟駕駛說幫忙拉一下，該名駕駛就回
    頭拉我的手，我就極力反抗，他們無法將我拉上車，我就大喊搶劫，大樓管理員
    有看到，但沒有過來幫忙，後來我哥哥石滄洲聽到，就從二樓跑下來，並大喊你
    們幹什麼，他們三人就說要走了，他們三人就將我放開上車離開」、「（該四人
    你是否認識？）我都不認識」、「（在庭之乙○○是否為該四人其中一人？）是
    ，他就是駕駛」、「（車子開過來時，車內右前座或其他地方有無其他人？）我
    確定沒有，只有駕駛乙○○一人開車過來，而且他們將我放開上車時，刺青的那
    個人是坐上右前座」、「（他們為何要將你押上車？）我不知道，我不認識他們
    」、「（當時身上是否有帶錢？）沒有」、「（與被告乙○○或其他三人是否財
    物糾紛或其他恩怨？）沒有，我也不認識他們」、「（該四人有無帶兇器？）當
    時我沒有看到」、「（該名駕駛是否有講話？）他有講話，但我沒聽清楚他說什
    麼，但他確實有拉我」等語（參見原審卷三五至三七頁），並於本院調查時為同
    一內容之證稱（參見本院卷二四至二六頁），核與伊在警訊、偵查中之證述內容
    相符，並無矛盾可指，且伊於原審時經與被告對質詰問後，仍堅稱上情，並於原
    審及本院時再三指稱：當時計程車內僅有被告一人，右前座並無坐有另一人等語
    ，再參酌證人甲○○與被告之間並無任何仇恨、怨隙，即無誣陷被告必要。況且
    ，本案之犯罪過程，證人甲○○與該三位成年男子等人有多次照面之機會，此與
    「驚鴻一瞥」後因記憶之減退、喪失，進而受外界誤導，甚而自行主觀推測而彌
    補記憶漏洞之誤認情形不同，從偵查階段至本院審理時，證人甲○○均不厭其煩
    一再到庭指認被告，在非誣陷之情形，若非係出於伊之確信，實無必要，是依上
    情，堪認證人甲○○之證詞，核與事實相符，自堪採信，則被告空口否認其有共
    同拉被害人上車云云，礙難採信，被告另辯稱其載客時有四人上車，三人下車時
    另一人留在車上云云，是否可信，甚有可疑。
(二)證人石滄洲於原審時具結證稱：「（九十一年七月十九日凌晨三時三十分許在臺
    中市西屯區○○○街○段六號之情形？）當天原本是我在守靈，快三點時甲○○
    來換班，輪由他守靈，我就上去二樓睡覺，沒有多久，我就聽到甲○○大聲嘶喊
    ，我聽了很恐怖，我們全家都醒來，我就趕緊跑下樓。我下樓之後看到甲○○被
    三個人押在一部計程車旁邊，要將他推進去車內，甲○○雙手撐在車門及車頂，
    不讓他們推進去，我就衝向前問他們做什麼，他們三人看到我們家人都下來，其
    中一人就說快走，就將甲○○放開，他們三人就分從右前、右後、左後三個門上
    車，在此之前車內除了駕駛外，是否有其他人我不確定，因當時我沒有戴眼鏡。
    整個事情過程大樓管理員都有看到」、「（該三人要推甲○○上車的車門是哪一
    個車門？）是右後車門」等語（參見原審卷三八、三九頁），對照伊於警訊時、
    偵查中之證詞，可知下手施強暴手段之三人，分從該計程車之右前、右後、左後
    三個門上車，若依被告所辯：右前座當時有坐人云云，該下手實施之三人中之一
    人即無可能自右前門進入計程車，僅有該計程車右前座是空位之情形，才有可能
    其中一人自右前門進入，是依證人石滄洲之證詞，對照甲○○之上開偵審中證詞
    ，益見被告上開所辯有四人上車，三人下車云云，尚難採信，則被告空口辯稱上
    車客人有四人云云，其目的無非在製造被告受到外人控制，無從逃脫或反抗之假
    象，自難輕信。
(三)被告於原審時另辯稱：證人甲○○之警訊筆錄，原先記載下手實施之三人，對該
    計程車司機喊「阿志」，其後再更正為「阿正」，有塗改痕跡云云。然查，證人
    甲○○於原審九十二年二月十八日審理時具結證稱：「（對你在警訊中所述有何
    意見？）我聽到該三名歹徒對司機喊『阿正』不是『阿志』，司機好像有對該三
    人說快走、快走」，又於原審同年四月一日審理時證稱：「原來『阿志』為何被
    改成『阿正』我不清楚，我猜測可能是警察寫錯，我跟警察說的時候是說『阿正
    』」等語，足見證人甲○○於警訊時確係證述該同夥者稱呼計程車司機『阿正』
    ，此核與被告所自稱綽號「阿正」及原姓名為吳裕正，均屬相符。又依被告所辯
    ，被告若係遭該四名不詳男子持刀挾持，不得已開車前往該地，為何被告事後未
    向警方報案陳明其遭挾持之事，且該四名不詳男子既因缺錢而欲向證人甲○○強
    盜財物，何以僅要被告開車而未對被告行搶，反而於下車離去前，丟下一千元予
    被告，再依被告所辯，該車內含被告已有五人，若強押證人甲○○入內，汽車內
    則有六人，明顯過擠，凡此均悖於經驗法則，在在與常情難以相合，是被告上開
    所辯，礙難採信。又證人段皇天於原審九十二年四月一日審理時證稱「（現任何
    職？）我現在臺中市○○○街○段三號華興大廈擔任管理室守衛」、「（九十一
    年七月十九日凌晨三時三十分許，是否由你擔任守衛？）是，當天我值晚上九點
    三十分至翌日八點勤務」、「（當時於華美西街二段六號發生之情形？）當時我
    聽到那邊很吵雜，我們同一棟大樓店面的住戶甲○○有喊救命的聲音，我就跑出
    來查看，我看到甲○○跟二、三個人在拉扯，甲○○在喊救命，有一部黃色計程
    車停在該處，車子內有幾個人我沒有看到」、「（該二、三個人如何上車？）我
    距離約有二十公尺，他們如何上車我沒有仔細看清楚」等語（參見原審卷六一頁
    ），尚難為被告上開辯稱：汽車內原有五人之有利認定。此外，被告迄今，無從
    證明當時上車乘客有四人，並由一人以不明物品抵住其身體等情，則依上各情，
    自堪認被告有上開共同妨害自由未遂犯行，至為明顯，要堪認定，被告上開所辯
    云云，核係卸責之詞，不足採信，是其上開犯行，洵堪認定。
(四)茲應再審究者厥為被告是否事先有共同犯意之聯絡，且被告是否知悉該三名不詳
    姓名成年男子下車之目的，即在向被害人甲○○強盜財物。經查：
  1.依證人甲○○所證稱：「我看見有三個人帶著帽子走到我前面，其中一位站在旁
    邊左手有刺青的就問我有沒有錢，我就說什麼錢，我說你沒看到我家在辦喪事，
    他們就說沒有錢就到旁邊講‧‧‧車內只有駕駛一個人，駕駛座旁邊沒有坐人，
    拉我的人就將後車門打開，他們三人就合力要將我推進去，後面那位還伸手摸我
    後面口袋，我不肯上車，刺青的那位就動手打我右眼框旁邊，並跟駕駛說幫忙拉
    一下，該名駕駛就回頭拉我的手，我就極力反抗，他們無法將我拉上車，我就大
    喊搶劫」等語（參見原審卷三五頁），可見下手實施之三人已明白告知證人甲○
    ○，其等施強暴手段之目的在於財物，足見其等有不法所有之意圖甚明，被告選
    任辯護人辯稱該三人應與被害人甲○○有仇隙存在，案發時係凌晨，喪家不可能
    收得奠禮云云，然無客觀證據提出，礙難採取。惟依上所述，證人甲○○遭受此
    被害時，現場僅有證人一人，且被告所駕駛之汽車係停在現場外約四、五十公尺
    處，是被告在凌晨時刻，能否在該地點清楚看見現場情形，已非無疑。
  2.又證人張硯智於原審時證稱：「（該部車是否有借給乙○○？）我於九十一年七
    月九日左右出租給乙○○，每日四百元至四百五十元左右，約第二、三天之後我
    有收到一次租金一千二百元左右，乙○○有先預付一部分」、「（乙○○何時還
    車？）案發後於九十一年七月十九日我去警察局作筆錄，第二天我再將車子領回
    的」等語（參見原審卷二三、二四頁），被告亦提出人人計程車無線電台之帳簿
    九張，以證明被告確有長期繳納無線電台通訊費用，並非臨時租車，則依被告租
    車時間距犯罪時間約有十日，租車時係向熟人為之，並有告知真實姓名，本案因
    證人甲○○記下車牌號碼，經由證人張硯智證述而查出被告等情，堪認被告租用
    系爭汽車使用已有多日，始發生本案，自難認定被告租用駕駛該車之行為，即在
    與本案乘客欲伺機共同強盜本件被害人之財物，茲被告於原審時請求傳訊證人即
    人人計程車無線電台負責人蔡坤南，以證明上開帳簿記載屬實，然本院已採信被
    告此部分之辯解，自無傳訊該證人之必要，併此敘明。再者，該三名乘客實施強
    盜行為動機為何，何以選定被害人甲○○，均存在於其等之內心，且因警方未能
    緝獲該三名共犯，無從證明該三名男子於上車時，已與被告有強盜之共同犯意，
    亦難證明該三位男子在車內已說出其等下車之目的即在強盜，而要被告在旁接應
    ，況依證人甲○○、石創洲於偵審中所證上情，亦難認定渠等二人與被告或該三
    名男子間有何債務之糾葛，是被告臨時搭載該三名男子後，該三名男子何以臨時
    要在被害人住處前方下車，並要被告留在汽車內等候等等，均乏客觀證據可認被
    告事先知悉並有共同犯意之聯絡，則該三名成年男子嗣後要綽號阿正之被告開車
    前去搭載其等離開，依證據法則論之，被告僅應就該妨害自由未遂犯行，共同負
    責，尚難推論被告參與強盜之共同實施，亦甚明顯，要堪認定。從而，本案事證
    明確，被告上開共同妨害自由未遂之犯行，洵堪認定，應依法論科。
二、經查，被告與共犯之三名真實姓名不詳男子，均年滿二十歲等情，業據證人甲○
    ○陳述明確，是核被告上開所為，係犯刑法第三百零二條第三項第一項之剝奪行
    動自由未遂罪。且公訴人就被告上開犯行，已於起訴書記載明確，雖因公訴人認
    定被告所為，係共犯刑法第三百二十八條第四項第一項之強盜未遂罪嫌，然依上
    所述，顯有未洽，本院自應在相同之基本事實前提下，變更起訴法條加以審理。
    被告與該三名成年男子間，有犯意聯絡及行為分擔，均為共同正犯。被告等人所
    為，尚為未遂犯，爰依刑法第二十六條前段規定，依既遂犯刑度減輕其刑。原審
    經審理結果，認被告罪證明確，予以論科，固非無見，但依上所論，原審逕認被
    告係共同加重強盜未遂罪，顯有違誤，被告提起上訴，否認係共犯，雖為無理由
    ，但指摘其非強盜犯行，為有理由，自應由本院撤銷改判。爰審酌被告年輕力壯
    ，以暴力手段共同犯罪，極易造成證人甲○○受到損害，犯後否認犯行並無悔意
    ，惡性非輕，惟念及被告家庭需要照顧、犯罪之動機等一切情狀，量處如主文第
    二項所示之刑，並諭知易科罰金之折算標準，以示懲儆。
據上論斷，應依刑事訴訟法第三百六十九條第一項前段、第三百六十四條、第二百九
十九條第一項前段、第三百條，刑法第二十八條、第三百零二條第三項、第一項、第
二十六條前段、第四十一條第一項前段，罰金罰鍰提高標準條例第一條前段、第二條
，判決如主文。
本案經檢察官丙○○到庭執行職務
中      華      民      國    九十二    年      七      月    三十一    日
                                臺灣高等法院臺中分院刑事第二庭
                                      審判長法  官  羅  禮  政
                                            法  官  陳  欣  安
                                            法  官  蔡  聰  明
右正本證明與原本無異。
如不服本判決應於收受送達後十日內向本院提出上訴書狀，其未敘述上訴之理由者並
得於提起上訴後十日內向本院補提理由書（均須按他造當事人之人數附繕本）。
                                            書記官  郭  振  祥
中      華      民      國      九十二   年       七      月   三十一   日
刑法第三百零二條：
私行拘禁或以其他非法方法，剝奪人之行動自由者，處五年以下有期徒刑、拘役或三
百元以下罰金。
因而致人於死者，處無期徒刑或七年以上有期徒刑，致重傷者，處三年以上十年以下
有期徒刑。
第一項之未遂犯罰之。                                                    Ｉ


司法院資訊處製作；財團法人民間司法改革基金會備份。
